---
title: "Curso R - Básico"
subtitle: "Módulo 2. Matrices, factores y datatables"
author: "Julio Úbeda Quesada"
date: "`r format(Sys.time(), '%d/%m/%Y, %H:%M')`"
abstract: |
 Este módulo te introduce a las estructuras de datos fundamentales en R: **matrices**, **factores** y **data frames**. Aprenderás a crear, manipular y analizar estos tipos de datos, lo que te permitirá organizar y explorar información de manera efectiva.
output: 
  html_document:
    df_print: paged
    theme: united
    toc: true
    toc_float: true
---

<!-- INITIALIZATION -->

```{r setup, echo=FALSE}
knitr::opts_chunk$set(message = FALSE,
                      warning = FALSE,
                      fig.align='center',
                      fig.height= 8,
                      fig.width=12
)
```

# **1. ¿Qué es una matriz?**

En R, una **matriz** es una estructura bidimensional: tiene un número fijo de **filas y columnas**. Cada elemento debe ser del mismo tipo (números, texto o valores lógicos).

Imagina que registras cuántos peces capturaste en **dos regiones distintas** durante **tres días**. Puedes usar `matrix()` para organizar esos datos así:

```{r}
matrix(1:6, byrow = TRUE, nrow = 3)
```

Aquí:

* `1:6` crea los datos (como `c(1, 2, 3, 4, 5, 6)`)
* `byrow = TRUE` indica que los datos se colocan por filas (día por día)
* `nrow = 3` significa que hay **3 días de pesca**

## 1.1. Crea tu matriz

Supongamos que tienes tres vectores, cada uno con las capturas de un tipo de pez (merluza, jurel, lenguado) en dos regiones: costa norte y costa sur.

```{r}
merluza <- c(15, 20)    # Norte, Sur
jurel   <- c(12, 25)
lenguado <- c(10, 18)
```

Combina todo en un solo vector y crea la matriz:

```{r}
capturas <- c(merluza, jurel, lenguado)
pesca_matrix <- matrix(capturas, byrow = TRUE, nrow = 3)
print(pesca_matrix)
```


## 1.2. Nombrar una matriz

Vamos a añadir nombres para facilitar la lectura. Ya tienes:

```{r}
nombres_filas <- c("Merluza", "Jurel", "Lenguado")
nombres_columnas <- c("Norte", "Sur")
```

Asigna esos nombres:

```{r}
rownames(pesca_matrix) <- nombres_filas
colnames(pesca_matrix) <- nombres_columnas
print(pesca_matrix)
```


## 1.3. Cálculo de capturas totales

Para saber cuántos peces capturaste **en total por especie** (es decir, por fila):

```{r}
total_por_especie <- rowSums(pesca_matrix)
```

El resultado es un vector con el total de cada especie en las dos regiones.


## 1.4. Añadir una columna con el total

Ahora puedes añadir ese total como nueva columna:

```{r}
pesca_completa <- cbind(pesca_matrix, Total = total_por_especie)
```


## 1.5. Añadir una fila

Supón que tienes otra matriz con capturas de las mismas especies pero durante **otra jornada de pesca**, por ejemplo:

```{r}
pesca_matrix2 <- matrix(c(17, 19, 14, 22, 11, 20), byrow = TRUE, nrow = 3)
rownames(pesca_matrix2) <- c("Merluza", "Jurel", "Lenguado")
colnames(pesca_matrix2) <- c("Norte", "Sur")
```

Une ambas jornadas:

```{r}
todas_las_jornadas <- rbind(pesca_matrix, pesca_matrix2)
```


## 1.6. Capturas totales por región

Para saber cuántos peces capturaste en total en cada **región** (columna):

```{r}
total_por_region <- colSums(todas_las_jornadas)
```


## 1.7.Seleccionar elementos

Puedes extraer partes específicas de la matriz:

```{r}
# Capturas en la región Sur
sur_all <- todas_las_jornadas[, "Sur"]

# Promedio de capturas en Sur
mean(sur_all)

# Capturas en Sur solo de las dos primeras especies
sur_algunas <- todas_las_jornadas[1:2, "Sur"]
mean(sur_algunas)
```

## 1.8. Aritmética con matrices – Estimar ingresos

Supón que por cada captura vendida, ganas 10 dólares. Puedes multiplicar la matriz para saber los ingresos estimados:

```{r}
ingresos <- todas_las_jornadas * 10
```

## 1.9. Aritmética con precios variables

Imagina que el precio de venta por especie y región está en esta matriz:

```{r}
precios <- matrix(c(8, 9, 7, 10, 6, 11), byrow = TRUE, nrow = 3)
rownames(precios) <- c("Merluza", "Jurel", "Lenguado")
colnames(precios) <- c("Norte", "Sur")
```

Calcula los ingresos reales:

```{r}
ingresos_reales <- pesca_matrix * precios
```

Extrae ingresos solo de la región norte:

```{r}
ingresos_norte <- ingresos_reales[, "Norte"]
mean(ingresos_norte)
```

---

# **2. ¿Qué es un *factor* y por qué lo usarías?**

En este capítulo te sumergirás en el maravilloso mundo de los **factores**.

El término *factor* se refiere a un tipo de dato estadístico usado para almacenar **variables categóricas**. A diferencia de las variables continuas, las categóricas pueden tomar un **número limitado de valores** o categorías.

Es importante que R sepa si está trabajando con una variable continua o categórica, ya que esto afecta el análisis estadístico que se puede realizar más adelante.

Un buen ejemplo de variable categórica es el **sexo**. En muchos casos puede limitarse a dos categorías: `"Male"` (hombre) o `"Female"` (mujer).

**Asigna a la variable `theory` el valor `"factors"`.**

Puedes crear factores en R con la función `factor()`.

Primero, define un vector con observaciones categóricas:

```{r}
sex_vector <- c("Male", "Female", "Female", "Male", "Male")
```

Este vector contiene dos niveles (categorías): `"Male"` y `"Female"`.

Convierte este vector en un factor así:

```{r}
factor_sex_vector <- factor(sex_vector)
```

* Convierte `sex_vector` a factor usando `factor()`.
* Asigna el resultado a `factor_sex_vector`.
* Imprime `factor_sex_vector` y observa los **niveles del factor** que R muestra.

Existen dos tipos de variables categóricas:

* **Nominales:** no tienen orden (ej. tipos de animales).
* **Ordinales:** tienen un orden natural (ej. niveles de temperatura).

Ejemplo de variable **nominal**:

```{r}
animals_vector <- c("Elephant", "Giraffe", "Donkey", "Horse")
factor_animals_vector <- factor(animals_vector)
```

Ejemplo de variable **ordinal**:

```{r}
temperature_vector <- c("High", "Low", "High", "Medium", "Low")
factor_temperature_vector <- factor(temperature_vector, ordered = TRUE,
                                    levels = c("Low", "Medium", "High"))
```

> Ejecuta ambos bloques y observa la diferencia entre un factor nominal y uno ordinal.

## 2.1. Niveles de un factor

A veces necesitas cambiar los nombres de los niveles de un factor para mayor claridad.

Supón que tienes este vector:

```{r}
survey_vector <- c("M", "F", "F", "M", "M")
```

Convierte `survey_vector` a factor:

```{r}
factor_survey_vector <- factor(survey_vector)
```

Ahora, cambia los niveles `"F"` y `"M"` por `"Female"` y `"Male"`:

```{r}
levels(factor_survey_vector) <- c("Female", "Male")
```

**¡Atención!** Verifica el orden con `levels(factor_survey_vector)` antes de renombrar.

## 2.2. Resumen de un factor

La función `summary()` te permite obtener un resumen estadístico de un vector o factor:

```{r}
summary(factor_survey_vector)
```

Aplica `summary()` a ambos vectores:

```{r}
summary(survey_vector)
summary(factor_survey_vector)
```

* Observa cómo `summary()` se comporta distinto con un vector de caracteres y un factor.
* ¿Cuál de los dos resúmenes es más útil para análisis estadístico?

## 2.3. Comparación de técnicas de pesca

Quizás te preguntes qué sucede cuando intentas comparar elementos de un **factor**. Supongamos que tienes un factor con dos niveles: `"Diamante"` y `"Rombo"`, que representan dos tipos de **redes de pesca** utilizadas en una campaña Pero ¿cómo interpreta R la relación entre ellas?

Vamos a probar qué ocurre si intentas comparar una red con otra:

```{r}
net_vector <- c("Diamante", "Rombo", "Rombo", "Rombo", "Diamante")
factor_net_vector <- factor(net_vector)

# ¿Es 'Red' mayor que 'Green'?
factor_net_vector[2] > factor_net_vector[1]
```

## 2.4. Factores ordenados

En este ejemplo, `"Diamante"` y `"Rombo"` son **categorías sin orden natural** (es decir, son factores **nominales**). R te devolverá un **mensaje de advertencia**, porque usar el operador `>` no tiene sentido para factores no ordenados.

Pero esto cambia cuando trabajas con variables que **sí tienen un orden lógico**.

Imagina ahora que lideras un equipo de pescadores y evaluaste la **eficacia de sus técnicas de pesca** con tres niveles: `"baja"`, `"media"` y `"alta"`. Guardas esta información en un vector llamado `efficiency_vector`.

Aquí están los resultados para cinco pescadores:

* Pescador 1: media
* Pescador 2: baja
* Pescador 3: baja
* Pescador 4: media
* Pescador 5: alta

```{r}
efficiency_vector <- c("media", "baja", "baja", "media", "alta")
```

Ahora debes transformar `efficiency_vector` en un **factor ordenado**, ya que `"baja" < "media" < "alta"`.

Para ello, usa la función `factor()` con los argumentos `ordered = TRUE` y `levels = c("baja", "media", "alta")`.

```{r}
factor_efficiency_vector <- factor(efficiency_vector,
                                   ordered = TRUE,
                                   levels = c("baja", "media", "alta"))
```

## 2.5. Comparando factores ordenados

Uno de los pescadores (el número 2) se queja de que el pescador número 5 está **ralentizando la producción**. Como líder del equipo, decides verificarlo con datos.

Ahora que `factor_efficiency_vector` es un **factor ordenado**, puedes comparar sus elementos usando operadores lógicos.

```{r}
# Selecciona el rendimiento del pescador 2 y 5
pescador2 <- factor_efficiency_vector[2]
pescador5 <- factor_efficiency_vector[5]

# ¿Es el pescador 2 más eficiente que el 5?
pescador2 > pescador5
```

Esto te permitirá **validar objetivamente** la queja. Si R devuelve `FALSE`, sabrás que el pescador 5 no está por debajo del 2 en rendimiento.

---
# **3. ¿Qué es un *data frame*?**

En el capítulo sobre matrices vimos que todos los elementos deben ser del mismo tipo. En aquel momento, por ejemplo, una matriz de capturas solo contenía valores numéricos, como kilogramos por especie.

Sin embargo, al trabajar con datos pesqueros reales —como los recogidos en campañas científicas o diarios de pesca— es habitual encontrarse con variables de distintos tipos:

* "¿Se utilizó arte de arrastre?" → tipo lógico (`logical`)
* "¿Cuántos kilos se desembarcaron?" → numérico (`numeric`)
* "¿Cuál es la zona de pesca?" → carácter (`character`)
* "¿Qué especie se capturó?" → carácter (`character`)

En estos casos, necesitamos un tipo de estructura que permita combinar variables de diferentes tipos. En R, esto se llama un *data frame*.

Un *data frame* organiza los datos en **columnas** (variables) y **filas** (observaciones).

Por ejemplo, cada fila podría representar una marea de pesca, y cada columna una característica de esa marea: zona, tipo de arte, especie capturada, etc.

## 3.1. Crear un *data frame*

Ahora crearás tu propio *data frame* con datos ficticios del sector pesquero.
Supongamos que has recogido información de 6 mareas distintas. Las variables que quieres almacenar son:

* Nombre del barco
* Arte de pesca utilizado
* Kilogramos desembarcados
* Zona FAO
* Si la marea fue observada por un inspector (TRUE/FALSE)

Primero definimos los vectores:

```{r}
barco <- c("Atún I", "Mar Azul", "Pesca Norte", "Océano V", "Costa Libre", "Delta Sur")
arte <- c("Palangre", "Arrastre", "Cerco", "Arrastre", "Palangre", "Cerco")
kg_desembarcados <- c(1200, 3400, 1500, 2200, 900, 1800)
zona_fao <- c("27.8.c", "27.8.c", "27.9.a", "27.9.a", "27.10.a", "27.10.a")
inspeccion <- c(TRUE, FALSE, TRUE, FALSE, TRUE, FALSE)
```

Ahora construimos el *data frame*:

```{r}
mareas_df <- data.frame(barco, arte, kg_desembarcados, zona_fao, inspeccion)
```

## 3.2. Cargar y manipulacion inicial del dataframe

Antes de comenzar con el análisis de datos, es importante establecer el espacio de trabajo y cargar los paquetes necesarios. Este bloque de código prepara el entorno para trabajar con el paquete tidyverse y otros recursos útiles como kableExtra y knitr.

```{r load_libraries, include=FALSE, results='hide'}
rm(list=ls())

#--------------ESPACIO DE TRABAJO Y RUTAS RELATIVAS---------------#
# Modificar por el path del directorio de trabajo 
home_file  = "~/Documents/GitHub/Curso-R-Basico/Modulo 2. Matrices, factores y datatables"
data_loc   = paste0(home_file,"/3. Datos/")

#--------------PAQUETES NECESARIOS PARA EL CURSO---------------#
Packages = c("readxl", "kableExtra", "knitr")

# Instalar los paquetes que no estén instalados
new_packages <- Packages[!(Packages %in% installed.packages()[,"Package"])]
if(length(new_packages)) install.packages(new_packages)

# Cargar los paquetes
lapply(Packages, library, character.only = TRUE)
```

Vamos a trabajar con el dataset DatosPesca, que contiene información sobre desembarques de la flota española en la zona de pesca 27. Utilizaremos funciones del paquete dplyr para manipular y explorar estos datos de forma eficiente.

```{r, Input}
# Definir la ruta del archivo
file_path <- paste0(data_loc, "DatosPesca.xlsx")

# Cargar el archivo Excel
df <- read_excel("~/Documents/GitHub/Curso-R-Basico/Modulo 2. Matrices, factores y datatables/3. Datos/DatosPesca.xlsx")

# Mostramos la estructura del dataset
cat("La estructura del conjunto de datos de pesqueros en la zona 27:\n\n")
str(df)
```

**¿Qué hace este bloque de código?**

- `file_path`: construye la ruta al archivo de datos.
- `read_excel()`: importa el archivo Excel y lo convierte en un dataframe.
- `str(df)`: muestra la estructura del dataframe (variables, tipos de datos, etc.), lo cual es útil para entender cómo está organizado antes de analizarlo.

### 3.2.1. Exploración inicial y limpieza básica
#### 3.2.1.1. Comprobar valores faltantes

Comenzamos revisando que columnas tienen datos faltantes y priorizamos su tratamiento.

```{r, NaCount}
# ¿Cuántos valores NA hay por columna?
colSums(is.na(df))
```

**¿Qué hace este bloque de código?**

- `is.na(df)`: crea una matriz booleana que indica si cada valor es NA.
- `colSums()`: suma cuántos NA hay por columna.
- El resultado permite identificar qué variables tienen más valores faltantes.

> **Desafío 1:** ¿Puedes identificar cuántos registros tienen PesoConsumo == NA y en qué proporción respecto al total?

### 3.2.2. Eliminar columnas irrelevantes

Eliminar columnas irrelevantes simplifica el análisis al reducir ruido y evitar duplicidades, mejora la velocidad de procesamiento y facilita la interpretación y visualización de los datos, permitiendo tomar decisiones más claras y eficientes.

```{r, DropCols}
# Verificamos las columnas del dataframe
cat("Columnas del dataframe original:\n")

# Eliminar columnas irrelevantes
col_norelevantes <- c("CodigoArteDC", "CODREG", "REP_MS", "TIPOREG", 
                      "SUBTIPO", "TIPO SOLAPE", "YEAR_DC", "FleetSegment")

# Eliminar columnas irrelevantes
df <- df[, !names(df) %in% col_norelevantes]

# Verificamos las columnas restantes
colnames(df) %>% 
          kable(caption = "Columnas del dataframe después de eliminar las irrelevantes:", "html") %>% 
          kable_styling(font_size = 12, full_width = TRUE)
```

**¿Qué hace este bloque de código?**

- Se eliminan dos columnas específicas (CodigoArteDC y CODREG) del dataframe.
- El objetivo es evitar redundancia o información poco útil para el análisis.

En algunas ocasiones es recomendable mantener un criterio logico para eliminar las columnas con respecto a la cantidad de valores nulos. Por ejemplo, imagina que solo queremos las columnas que tengan menos del 50 % de sus valores ausentes.

```{r, DropColsProp}
# Calcular porcentaje de NA por columna
porc_na <- colSums(is.na(df)) / nrow(df)

# Seleccionar columnas con menos de 50% de NA
columnas_utiles <- names(porc_na[porc_na <= 0.5])

# Filtrar el dataframe solo con esas columnas
df <- df[, columnas_utiles]

# Verificamos
head(df, 5) %>% 
          kable(caption = "Dataset con columnas utiles:", "html") %>% 
          kable_styling(font_size = 12, full_width = TRUE)
```

**¿Qué hace este bloque de código?**

- Calcula el porcentaje de valores faltantes por columna (porc_na).
- Selecciona las columnas donde menos del 50% de los valores están ausentes.
- Filtra el dataframe para conservar solo esas columnas “útiles”.

> **Desafío 2:** ¿Encuentras columnas que contengan exactamente la misma información con diferente nombre?

### 3.2.3. Convertir variables a tipos apropiados

Convertir correctamente los tipos de datos en un dataframe es fundamental porque permite que R interprete y manipule la información de manera adecuada. Esto mejora la precisión en los cálculos, facilita el análisis estadístico, y asegura que las funciones aplicadas a cada variable funcionen correctamente. Además, asignar el tipo correcto optimiza el uso de memoria y acelera el procesamiento, lo que es clave cuando se manejan grandes volúmenes de datos como en la gestión pesquera.

```{r, DataType}
# Convertir a factor (categoría)
df$REP_MS <- as.factor(df$REP_MS)
df$CodigoArte <- as.factor(df$CodigoArte)
df$PuertoDesembarque <- as.factor(df$PuertoDesembarque)

# Convertir a character (cadena de texto)
df$Marea <- as.character(df$Marea)
df$RectanguloEstadistico <- as.character(df$RectanguloEstadistico)

# Convertir a numeric (números)
df$YEAR_DC <- as.numeric(df$YEAR_DC)
df$AÑO_CAPTURA <- as.numeric(df$AÑO_CAPTURA)
df$PesoConsumo <- as.numeric(df$PesoConsumo)

# Convertir a integer (enteros)
df$MONTH <- as.integer(df$MONTH)
df$TamañoMalla <- as.integer(df$TamañoMalla)

# Convertir a Date (fecha sin tiempo)
df$FechaCaptura <- as.Date(df$FechaCaptura)
```

**¿Qué hace este bloque de código?**

- Convierte distintas columnas del dataframe a su tipo de dato adecuado (factor, character, numeric, integer, Date).
- Esta conversión es fundamental para garantizar que las funciones estadísticas y gráficas funcionen correctamente.

### 3.2.4. Detección y eliminación de duplicados

```{r, DuplicateCheck}
# Verificar duplicados exactos
print(sum(duplicated(df)))

# Eliminar duplicados
df <- df[!duplicated(df), ]
```

**¿Qué hace este bloque de código?**

- `duplicated(df)`: detecta filas duplicadas completas en el dataframe.
- `sum(...)`: cuenta cuántos duplicados hay.

Se eliminan los duplicados conservando solo la primera aparición de cada fila.

## 3.3. Generación de nuevas variables
### 3.3.1. Año-Mes y día de la semana

```{r}
df$AñoMes <- format(df$FechaCaptura, "%Y-%m")
df$DiaSemana <- weekdays(df$FechaCaptura)

print(unique(df$AñoMes))
print(unique(df$DiaSemana))
```

**¿Qué hace este bloque de código?**

- `format(..., "%Y-%m")`: extrae año y mes de la fecha.
- `weekdays()`: obtiene el nombre del día de la semana.

Se crean nuevas variables que permiten análisis temporales más detallados.

## 3.4. Clasificar zonas en regiones

```{r}
df$Region <- ifelse(grepl("27.7", df$Zona), "Atlántico Noroeste",
              ifelse(grepl("27.8", df$Zona), "Atlántico Centro-Oeste", "Otra región"))

print(unique(df$Region))
```

**¿Qué hace este bloque de código?**

- Usa `grepl()` para identificar patrones dentro de la columna Zona.
- Asigna una etiqueta de región basada en esos patrones.

Se crea una nueva variable categórica llamada Region.

## 3.5. Agregaciones y resúmenes
### 3.5.1. Total desembarcado por especie

```{r}
total_por_especie <- aggregate(df$PesoDesembarcadoVivoTotal, 
                                by = list(Especie = df$AL3Especie), 
                                FUN = sum, na.rm = TRUE)

# Ordenar
total_por_especie <- total_por_especie[order(-total_por_especie$x), ]

# Verificamos
head(total_por_especie, 5) %>% 
          kable(caption = "Total desembarcado por especie:", "html") %>% 
          kable_styling(font_size = 12, full_width = TRUE)
```

**¿Qué hace este bloque de código?**

- Agrupa los datos por especie (AL3Especie) y suma el peso desembarcado (PesoDesembarcadoVivoTotal).
- Usa na.rm = TRUE para ignorar valores faltantes
- Ordena el resultado de mayor a menor total.

### 3.5.2. Desembarques por puerto

```{r}
tabla_puertos <- table(df$PuertoDesembarque)
tabla_puertos <- sort(tabla_puertos, decreasing = TRUE)

# Verificamos
head(tabla_puertos, 5) %>% 
          kable(caption = "Puertos de mayor a menor frecuencia:", "html") %>% 
          kable_styling(font_size = 12, full_width = TRUE)
```

**¿Qué hace este bloque de código?**

- Cuenta el número de registros por puerto de desembarque.
- Ordena la tabla de frecuencias de mayor a menor.

> **Desafio 3:** Crear una tabla con el total anual de cada especie.

## 3.6. Validación y exportación
### 3.6.1. Validación rápida

```{r, validation}
summary(df)
```

**¿Qué hace este bloque de código?**

- `summary(df)`: proporciona estadísticas básicas por columna (mínimos, máximos, medias, etc.).

> **Desafio Extra:**
- Filtra los datos solo para zona "27.7.b".
- Calcula la media de PesoDesembarcadoVivo por especie.
- ¿Cuál es la especie más importante en esa zona?

# **Conclusiones**

A lo largo de este segundo módulo del curso básico de R, hemos profundizado en tres estructuras fundamentales para el análisis de datos:

**Matrices:**  
- Aprendimos a construir matrices a partir de vectores y a nombrar sus filas y columnas, lo que mejora significativamente la legibilidad.  
- Realizamos operaciones básicas como sumas por fila o columna, selección de elementos, y operaciones aritméticas (como estimación de ingresos).  
- También exploramos cómo combinar matrices y aplicar precios variables mediante multiplicación elemento a elemento.
  
**Factores:**  
- Comprendimos la diferencia entre variables categóricas nominales (sin orden) y ordinales (con orden lógico).  
- Aprendimos a crear factores, cambiar los nombres de sus niveles, y usar summary() para obtener información estadística relevante.  
- Descubrimos cómo R trata los factores al compararlos, y por qué es importante definir correctamente si deben ser ordenados o no.  

**Data Frames:**  
- Introdujimos el uso de data frames como estructuras versátiles para manejar datos reales con múltiples tipos de variables (números, texto, lógicos, fechas).  
- Aplicamos técnicas esenciales de limpieza y exploración: detección de valores faltantes, eliminación de columnas irrelevantes, conversión de tipos y detección de duplicados.  
- Creamos nuevas variables útiles para el análisis temporal y geográfico (AñoMes, DiaSemana, Región).  
- Finalmente, realizamos agregaciones y resúmenes (por especie y puerto) y aplicamos una validación rápida del conjunto de datos.  