---
title: "Curso R - Básico"
subtitle: "Módulo 3. Manipulacion de datos con Tidyverse"
author: "Julio Úbeda Quesada"
date: "`r format(Sys.time(), '%d/%m/%Y, %H:%M')`"
abstract: |
 Este documento presenta una introducción práctica al uso del paquete tidyverse, enfocado en la manipulación de datos mediante dplyr, en el contexto del análisis de desembarques pesqueros en la zona CIEM 27. Se utiliza el dataset DatosPesca para ilustrar las funciones fundamentales de dplyr, tales como filter(), select(), mutate(), arrange(), summarise(), group_by(), distinct(), count() y case_when(). Se exploran patrones de captura, volúmenes desembarcados, proporciones bajo talla y combinaciones categóricas únicas. Además, se destaca la importancia de transformar, agrupar y clasificar los datos de manera eficiente para facilitar el análisis exploratorio y la toma de decisiones en contextos de sostenibilidad pesquera.
output: 
  html_document:
    df_print: paged
    theme: united
    toc: true
    toc_float: true
---

<!-- INITIALIZATION -->

```{r setup, include=FALSE}
knitr::opts_chunk$set(
  echo = TRUE,
  eval = TRUE,
  message = FALSE,
  warning = FALSE,
  error = FALSE
)
```

<!-- LIBRERIAS -->

```{r load_libraries, include=FALSE, results='hide'}
rm(list=ls())

#--------------ESPACIO DE TRABAJO Y RUTAS RELATIVAS---------------#
# Modificar por el path del directorio de trabajo 
home_file  = "~/Documents/GitHub/Curso-R-Basico/Modulo 3. Manipulacion de datos con Tidyverse"
data_loc   = paste0(home_file,"/3. Datos/")

#--------------PAQUETES NECESARIOS PARA EL CURSO---------------#
Packages = c("tidyverse", "kableExtra", "knitr", "readxl")

# Instalar los paquetes que no estén instalados
new_packages <- Packages[!(Packages %in% installed.packages()[,"Package"])]
if(length(new_packages)) install.packages(new_packages)

# Cargar los paquetes
lapply(Packages, library, character.only = TRUE)
```

---

# ¿Qué es tidyverse?

**`tidyverse`** es un conjunto de paquetes de R diseñados para facilitar el análisis y manipulación de datos de forma coherente y eficiente. Todos los paquetes del `tidyverse` comparten una filosofía común de trabajo con datos **ordenados (*tidy data*)** y una sintaxis coherente basada en funciones legibles.

## Características principales:

- Utiliza una **sintaxis intuitiva y legible**, basada en el operador **pipe (`%>%`)**.
- Promueve el trabajo con **datos "ordenados"**, donde:
    - Cada variable es una columna.
    - Cada observación es una fila.
    - Cada valor está en una celda.

## Paquetes principales del `tidyverse`:

- **`ggplot2`**: visualización de datos.
- **`dplyr`**: manipulación de datos (filtrar, seleccionar, agrupar, resumir…).
- **`tidyr`**: transformación de estructuras de datos (pivotar, separar, unir…).
- **`readr`**: importación de datos (CSV, TSV…).
- **`tibble`**: formato moderno de data frames.
- **`stringr`**: manejo de cadenas de texto.
- **`forcats`**: manejo de factores (variables categóricas).

## Ejemplo básico:

```{r, ejemplo_basico}
# Filtrar y resumir un conjunto de datos
mtcars %>%
  as_tibble() %>%
  filter(mpg > 20) %>%
  group_by(cyl) %>%
  summarise(avg_hp = mean(hp))
```

En resumen, `tidyverse` es ideal para realizar análisis de datos de forma clara, rápida y reproducible.

---

# Manipulación de datos con `dplyr

Vamos a trabajar con el dataset DatosPesca, que contiene información sobre desembarques de la flota española en la zona de pesca 27. Utilizaremos funciones del paquete `dplyr` para manipular y explorar estos datos de forma eficiente.

Las funciones que veremos en este módulo serán las siguientes:

1. **`filter()`** – filtra filas según una condición.
2. **`select()`** – selecciona columnas.
3. **`mutate()`** – crea o modifica columnas.
4. **`arrange()`** – ordena filas por una o más variables.
5. **`summarise()`** – resume datos (por ejemplo, calcular medias).
6. **`group_by()`** – agrupa datos para operaciones por grupo.
7. **`distinct()`** – elimina duplicados.
8. **`rename()`** – cambia nombres de columnas.
9. **`count()`** – cuenta ocurrencias de combinaciones de variables.
10. **`case_when()`** – crea variables condicionales complejas.

Comencemos cargando el set de datos con el que trabajaremos durante el módulo y las prácticas.

```{r, Input}
# Definir la ruta del archivo
file_path <- paste0(data_loc, "DatosPesca.xlsx")

# Cargar el archivo Excel
DatosPesca <- read_excel(file_path)

# Mostramos la estructura del dataset
cat("La estructura del conjunto de datos de pesqueros en la zona 27:\n\n")
str(DatosPesca)
```

## `filter()` — Filtrar registros relevantes

Filtrar observaciones es una de las tareas más frecuentes y útiles al trabajar con datos. La función `filter()` del paquete `dplyr` nos permite seleccionar filas que cumplen con condiciones específicas, haciendo el análisis más focalizado y eficiente.

A continuación, se muestran algunos ejemplos prácticos usando el dataset DatosPesca.

```{r, FiltroZona}
# Filtrar desembarques en la zona CIEM 27.7.b
DatosPesca %>%
  filter(Zona == "27.7.b")
```

Este filtro selecciona únicamente las observaciones correspondientes a la subzona CIEM 27.7.b, una zona de pesca específica de interés.

```{r, FiltroPesoDesembarcado}
# Filtrar los desembarques cuyo peso total en vivo supera los 500 kg
DatosPesca %>%
  filter(PesoDesembarcadoVivoTotal > 500)
```

Aquí estamos interesados en capturas de gran volumen, descartando los registros más pequeños para centrarnos en las más representativas.

```{r, FiltroArtePesca}
# Filtrar registros en los que se haya utilizado el arte de pesca OTB (arrastre de fondo)
DatosPesca %>%
  filter(CodigoArte == "OTB")
```

El código de arte "OTB" corresponde al arrastre de fondo. Este filtro nos permite analizar exclusivamente las capturas realizadas con este tipo de arte.

##  `select()` — Seleccionar columnas útiles (1)

La función `select()` nos permite elegir únicamente las columnas necesarias para un análisis, visualización o reporte. Esto ayuda a trabajar con dataframes más ligeros y enfocados.

```{r, SelectVars_1}
# Seleccionar solo columnas clave para reporte
DatosPesca %>%
  select(YEAR_DC, MONTH, AL3Especie, Zona, CodigoArte, PesoDesembarcadoVivoTotal)
```

Este ejemplo extrae solo las columnas relevantes: año, mes, especie, zona, arte de pesca y peso total desembarcado. Ideal para preparar datos antes de graficar o exportar.

```{r, SelectVars_2}
# Excluir variables de registro administrativo
DatosPesca %>%
  select(-CODREG, -TIPOREG, -CLASIFICACION_MAREA)
```

Aquí usamos - para eliminar variables que no son útiles para el análisis. Esto simplifica el conjunto de datos sin perder información relevante.

## `select()` — Seleccionar columnas útiles (2)

Puedes combinar select() con funciones auxiliares como:

- `starts_with("...")` — selecciona columnas que comienzan con cierto texto.
- `ends_with("...")` — columnas que terminan con cierto texto.
- `contains("...")` — columnas que contienen una cadena específica.

```{r, Regular}
DatosPesca %>%
  select(
    starts_with("Peso"),       # Columnas que empiezan con "Peso"
    ends_with("Total"),        # Columnas que terminan en "Total"
    contains("Arte")           # Columnas que contienen la palabra "Arte"
  )
```

## `mutate()` — Crear nuevas columnas

La función `mutate()` de `dplyr` permite crear nuevas variables o transformar las existentes en un dataframe. Es especialmente útil cuando necesitamos derivar información adicional a partir de los datos originales, como convertir unidades o calcular proporciones.

Veamos algunos ejemplos útiles en el contexto del análisis pesquero:

```{r, MutateToneladas}
# Crear una nueva columna que convierte el peso vivo total de kilogramos a toneladas
DatosPesca %>%
  mutate(toneladas = PesoDesembarcadoVivoTotal / 1000)
```

Este ejemplo crea una nueva variable llamada toneladas, dividiendo los valores en kilogramos entre 1000. Esta transformación facilita la lectura y el análisis cuando se trabaja con grandes volúmenes.

```{r, Mutateprop_bajo_talla}
# Calcular la proporción de capturas bajo talla sobre el total
DatosPesca %>%
  mutate(prop_bajo_talla = PesoDesembarcadoVivoBajoTalla / PesoDesembarcadoVivoTotal)
```

Aquí calculamos la proporción de capturas por debajo de la talla mínima legal, una métrica clave para evaluar la sostenibilidad de la actividad pesquera.

> Consejo: Puedes encadenar varias transformaciones dentro de un mismo mutate():

```{r, MultiMutate}
# Crear ambas variables en un solo paso
DatosPesca %>%
  mutate(
    toneladas = PesoDesembarcadoVivoTotal / 1000,
    prop_bajo_talla = PesoDesembarcadoVivoBajoTalla / PesoDesembarcadoVivoTotal
  )
```

Esto ahorra líneas de código y mejora la legibilidad del script.

## `arrange()` — Ordenar datos para interpretación

Ordenar los datos permite detectar patrones importantes como los mayores volúmenes de captura por especie o puerto. Con `arrange()` de `dplyr`, puedes organizar los resultados en orden ascendente o descendente, lo que mejora la claridad del análisis.

```{r, arrange_1}
# Ordenar especies por mayor desembarque
DatosPesca %>%
  group_by(AL3Especie) %>%
  summarize(total_kg = sum(PesoDesembarcadoVivoTotal, na.rm = TRUE)) %>%
  arrange(desc(total_kg))
```

Este bloque agrupa por especie (AL3Especie), calcula el total desembarcado y luego ordena las especies de mayor a menor volumen (desc() se utiliza para ordenar de mayor a menor).

```{r, arrange2}
# Ordenar puertos por volumen desembarcado
DatosPesca %>%
  group_by(PuertoDesembarque) %>%
  summarize(volumen = sum(PesoDesembarcadoVivoTotal, na.rm = TRUE)) %>%
  arrange(desc(volumen))
```

Aquí agrupamos por puerto de desembarque y ordenamos según el volumen total capturado. Esto permite identificar los principales puntos logísticos de desembarque.

## `summarise()` — Resúmenes globales

`summarise()` sin `group_by()` calcula estadísticas **para todo el conjunto de datos**. Es útil para obtener valores agregados generales, como totales, medias o conteos.

```{r, sumamrise_1}
# Total y media del peso desembarcado
DatosPesca %>%
  summarise(
    total_kg = sum(PesoDesembarcadoVivoTotal, na.rm = TRUE),
    media_kg = mean(PesoDesembarcadoVivoTotal, na.rm = TRUE),
    n_registros = n()
  )
```

## `group_by()` — Agrupar sin resumir

`group_by()` agrupa los datos internamente, pero no los modifica. Sirve como paso intermedio para aplicar funciones como `mutate()`, `filter()`, o `slice()` dentro de cada grupo.

```{r, group_by_1}
# Agrupar por especie sin resumir
DatosPesca %>%
  group_by(AL3Especie) %>%
  slice_head(n = 3)  # Ver los primeros 3 registros por especie
```

## `summarise()` + `group_by()` — Resúmenes por grupo

Combinar `group_by()` y `summarise()` permite calcular estadísticas dentro de cada grupo (por especie, mes, arte, etc.).


```{r, group_by_sumarise_1}
# Total desembarcado por especie
DatosPesca %>%
  group_by(AL3Especie) %>%
  summarise(total_kg = sum(PesoDesembarcadoVivoTotal, na.rm = TRUE))
```

Agrupa los datos por especie (`AL3Especie`) y calcula el total de kilogramos desembarcados por especie.

```{r, group_by_sumarise_2}
# Captura promedio mensual por especie
DatosPesca %>%
  group_by(AL3Especie, MONTH) %>%
  summarise(promedio_mensual = mean(PesoDesembarcadoVivoTotal, na.rm = TRUE))
```

Este resumen incluye **dos niveles de agrupación**: por especie y por mes. Es útil para identificar **patrones estacionales**.

```{r}
# Porcentaje de capturas bajo talla por especie
DatosPesca %>%
  group_by(AL3Especie) %>%
  summarise(
    total = sum(PesoDesembarcadoVivoTotal, na.rm = TRUE),
    bajo_talla = sum(PesoDesembarcadoVivoBajoTalla, na.rm = TRUE),
    pct_bajo_talla = (bajo_talla / total) * 100
  )
```

Este cálculo es esencial para evaluar la sostenibilidad de las capturas pesqueras, destacando qué proporción del total es **bajo talla**.

## `ungroup()` — Eliminar agrupaciones para siguientes análisis

Después de aplicar `group_by()`, los datos quedan agrupados internamente, lo cual puede afectar pasos posteriores. Usar ungroup() elimina esa agrupación, permitiendo continuar con otras operaciones sin heredar ese comportamiento.

```{r, Ungroup}
# Total por especie, luego desagrupar y ordenar
DatosPesca %>%
  group_by(AL3Especie) %>%
  summarize(total_kg = sum(PesoDesembarcadoVivoTotal, na.rm = TRUE)) %>%
  ungroup() %>%
  arrange(desc(total_kg))
```

Este ejemplo resume por especie, elimina la agrupación y ordena el resultado para mostrar primero las especies con mayor volumen de desembarque.

## `distinct()` — Combinaciones únicas de categorías

`distinct()` permite obtener **filas únicas** de una o más columnas. Es muy útil para explorar la diversidad de combinaciones categóricas.

```{r, distinct}
# Especies únicas capturadas por arte de pesca
DatosPesca %>%
  distinct(CodigoArte, AL3Especie) %>%
  arrange(CodigoArte, AL3Especie)
```

Este código devuelve una lista sin duplicados de las especies asociadas a cada tipo de arte de pesca (`CodigoArte`), ordenadas alfabéticamente.

## `count()` — Conteo de ocurrencias

`count()` es una forma rápida de **contar filas** por combinación de variables. Equivale a `group_by(...) %>% summarise(n = n())`.

```{r, count_1}
# Número de registros por especie
DatosPesca %>%
  count(AL3Especie, sort = TRUE)
```

Muestra cuántas veces aparece cada especie en los datos, ordenando de mayor a menor frecuencia.

```{r, count_2}
# Número de especies distintas por arte
DatosPesca %>%
  distinct(CodigoArte, AL3Especie) %>%
  count(CodigoArte, sort = TRUE)
```

Aquí se cuenta cuántas especies diferentes están asociadas a cada arte de pesca.

## `case_when()` — Clasificación condicional

`case_when()` permite crear columnas nuevas con **clasificaciones condicionales**, similar a una estructura `if-else`múltiple. Ideal para categorizar valores numéricos o texto.

```{r, case_when_1}
# Clasificar capturas por tamaño en tres rangos
DatosPesca %>%
  mutate(
    categoria_peso = case_when(
      PesoDesembarcadoVivoTotal < 100 ~ "Bajo",
      PesoDesembarcadoVivoTotal >= 100 & PesoDesembarcadoVivoTotal < 500 ~ "Medio",
      PesoDesembarcadoVivoTotal >= 500 ~ "Alto",
      TRUE ~ NA_character_  # Para valores NA
    )
  ) %>%
  count(categoria_peso)
```

Este ejemplo crea una variable `categoria_peso` según el peso desembarcado y muestra cuántos registros hay en cada categoría.

## `rename()` — Renombrar columnas para mayor claridad

Cuando trabajas con datasets provenientes de sistemas administrativos o bases externas, los nombres de columnas suelen ser poco descriptivos o demasiado técnicos. Con `rename()` puedes asignar nombres más claros y legibles, lo que facilita el análisis y la comunicación de resultados.

```{r, rename_1}
DatosPesca %>%
  rename(
    Especie = AL3Especie,
    Peso_kg = PesoDesembarcadoVivoTotal,
    ArtePesca = CodigoArte
  )
```

Este ejemplo renombra tres columnas:

- AL3Especie → Especie
- PesoDesembarcadoVivoTotal → Peso_kg
- CodigoArte → ArtePesca

Esto hace que las columnas tengan nombres más intuitivos, especialmente útil al presentar resultados a audiencias no técnicas.


---

#  Conclusiones

1. **`tidyverse` proporciona una gramática coherente y legible** para la manipulación de datos, lo que mejora la claridad y reproducibilidad de los análisis.

2. Las funciones de `dplyr` permiten realizar transformaciones clave sobre conjuntos de datos pesqueros:
    - `filter()` y `select()` ayudan a focalizar los análisis en variables y observaciones relevantes.
    - `mutate()` permite derivar nuevas métricas útiles, como toneladas o proporciones bajo talla.
    - `arrange()` y `summarise()` facilitan la exploración de patrones y resúmenes cuantitativos.
    
3. **Las operaciones con `group_by()` y `summarise()` son esenciales** para obtener estadísticas desagregadas por especie, arte de pesca, puerto o período temporal.
    
4. Funciones adicionales como `distinct()`, `count()` y `case_when()` **amplían las capacidades de análisis categórico y condicional**, permitiendo clasificar y contar con alta flexibilidad.
    
5. La correcta utilización de `ungroup()` evita errores en operaciones posteriores, **garantizando resultados consistentes** tras resúmenes por grupo.
    
6. En conjunto, este flujo de trabajo facilita el desarrollo de análisis exploratorios de datos pesqueros con enfoque reproducible, escalable y compatible con prácticas modernas de ciencia de datos en R.
    

